【裁判字號】    92,訴,345
【裁判日期】    920313
【裁判案由】    損害賠償
【裁判全文】
臺灣臺中地方法院民事判決  九十二年度訴字第三四五號
    原      告  甲○○○
    訴訟代理人  乙○○
    被      告  賴淑真
右當事人間請求損害賠償事件，經原告提起刑事附帶民事訴訟，由本院刑事庭（九十
一年度交附民字第三一七號）移送前來，本院判決如左：
    主      文
被告應給付原告新臺幣肆拾柒萬貳仟捌佰陸拾元，及自民國九十一年十一月六日起
至清償日止，按週年利率百分之五計算之利息。
原告其餘之訴駁回。
訴訟費用由被告負擔二分之一，餘由原告負擔。
本判決第一項原告勝訴部分，於原告以新臺幣壹拾陸萬元，為被告供擔保後，得假執
行。但被告如於假執行程序實施前，以新臺幣肆拾柒萬貳仟捌佰陸拾元，為原告預
供擔保，得免為假執行。
原告其餘假執行之聲請駁回。
    事      實
甲、原告方面：
  一、聲明：被告應給付原告新臺幣（下同）一百零五萬九千一百九十二元，及自起
      訴狀繕本送達之翌日起至清償日止，按週年利率百分之五計算之利息；並願供
      擔保，請准宣告假執行。
  二、陳述：
      （一）被告於民國九十一年五月八日九時五分許，駕駛車牌號碼ＧＵ–一五七
            ０號自小客車沿臺中縣大安鄉○○村○○路自西向東行駛，行經龜殼路
            七十二號附近時，原應注意汽車行經未劃標線之道路應靠右行駛，遇有
            特殊情況須行駛左側道路時，除應減速慢行外，並注意前方來車及行人
            ，而依當時路面、視距亦無不能注意之情事，竟疏未注意而偏左行駛，
            適有訴外人吳文明駕駛車牌號碼ＩＺＺ–五二八號重型機車搭載原告，
            沿龜殼路自東向西行經上址，致遭被告所駕駛之上開自小客車撞及，造
            成訴外人吳文明及原告人車倒地，原告並受有股骨下端開放性骨折合併
            血管損傷及骨頭缺失等傷害，被告上開過失傷害行為，並經法院判刑確
            定。
      （二）按因故意或過失，不法侵害他人之權利者，負損害賠償責任。不法侵害
            他人之身體或健康者，對於被害人因此喪失或減少勞動能力或增加生活
            上之需要時，應負損害賠償責任。被害人雖非財產上之損害，亦得請求
            賠償相當之金額。民法第一百八十四條第一項前段、第一百九十三條第
            一項、第一百九十五條第一項前段分別定有明文。原告因被告上開犯行
            受有醫療相關費用損害五萬九千一百九十二元（含全民健康保險給付部
            分，至日後持續治療之支出部分保留請求），另原告九十一年五月八日
            遭被告撞傷後，分別於同年五月十日、十四日及九十二年一月十四日住
            院開刀治療，生活仍須他人照顧，身體受創嚴重，精神甚為痛苦，爰依
            民法第一百九十五條規定，請求被告給付一百萬元之精神慰撫金。
      （三）綜上，被告應賠償原告一百零五萬九千一百九十二元，及自起訴狀繕本
            送達之翌日起至清償日止，按週年利率百分之五計算之利息。
  三、證據：提出醫療用品收據二紙、醫療費用收據廿二紙（均為影本）及診斷證明
      書一紙為證。
乙、被告方面：
  一、聲明：原告之訴及假執行之聲請均駁回，如受不利之判決，願供擔保免為假執
      行。
  二、陳述：被告固有與訴外人吳文明所駕駛車牌號碼ＩＺＺ–五二八號重型機車（
      搭載原告），在龜殼路上址發生碰撞，並造成訴外人吳文明及原告人車倒地受
      傷，被告上開過失傷害原告之行為，業經法院判刑確定等事實。惟被告已先後
      給付原告合計八萬元之賠償，原告另請求鉅額賠償，被告無力負擔，且訴外人
      吳文明就本件車禍之發生亦有過失，被告亦得主張減輕賠償責任。
  三、證據：提出刑事判決一份、收據二紙、戶籍謄本一份為證（均為影本）。
丙、本院依職權調閱本院九十一年度交易字第五五一號過失傷害刑事卷（含偵查卷）
    到院參辦。
    理      由
一、本件原告起訴主張被告於九十一年五月八日九時五分許，駕駛車牌號碼ＧＵ–一
    五七０號自小客車沿臺中縣大安鄉○○村○○路自西向東行駛，行經龜殼路七十
    二號附近時，原應注意汽車行經未劃標線之道路應靠右行駛，遇有特殊情況須行
    駛左側道路時，除應減速慢行外，並注意前方來車及行人，而依當時路面、視距
    亦無不能注意之情事，竟疏未注意而偏左行駛，適有訴外人吳文明駕駛車牌號碼
    ＩＺＺ–五二八號重型機車搭載原告，沿龜殼路自東向西行經上址，致遭被告所
    駕駛之上開自小客車撞及，致原告受有股骨下端開放性骨折合併血管損傷及骨頭
    缺失等傷害，被告上開過失傷害原告行為，並經法院判刑確定，而原告因被告上
    開犯行受有醫療相關費用損害五萬九千一百九十二元（含全民健康保險給付部分
    ，至日後持續治療之支出部分保留請求），且原告於九十一年五月八日遭被告撞
    傷後，分別於同年五月十日、十四日及九十二年一月十四日住院開刀治療，身體
    受創嚴重，生活均須他人照顧，精神甚為痛苦，爰另依民法第一百九十五條規定
    ，請求被告給付一百萬元之精神慰撫金，合計被告應賠償原告一百零五萬九千一
    百九十二元，及自起訴狀繕本送達之翌日起至清償日止，按週年利率百分之五計
    算之利息等語。
三、被告對確有於右揭時地因過失而致與訴外人吳文明所駕駛車牌號碼ＩＺＺ–五二
    八號重型機車發生車禍，並致原告受有股骨下端開放性骨折合併血管損傷及骨頭
    缺失等傷害一節，並不爭執，惟以伊已先後給付原告八萬元之賠償，原告請求鉅
    額賠償，伊無力負擔，且訴外人吳文明就本件車禍之發生亦有過失，伊亦得主張
    減輕賠償責任等語，資為抗辯。
四、查被告於九十一年五月八日九時五分許，駕駛車號ＧＵ–一五七０號自小客車沿
    臺中縣大安鄉○○村○○路自西向東行駛，行經龜殼路七十二號附近時，該路段
    未劃標線、路寬僅五、八公尺並為彎道，其原應注意汽車行經彎道、狹路均應減
    速慢行作隨時停車之準備，又在未劃標線之道路應靠右行駛，且依當時路面、視
    距亦無不能注意之情事，竟疏未注意減速慢行及靠右行駛，仍以時速四十公里之
    速度偏左行駛，適有訴外人吳文明駕駛車號ＩＺＺ–五二八號重型機車搭載原告
    ，沿龜殼路自東向西行經上址，致遭被告所駕駛之上開自小客車撞及，造成訴外
    人吳文明及原告人車倒地，原告並受有股骨下端開放性骨折合併血管損傷及骨頭
    缺失傷害傷害等情，除據原告提出醫療用品收據二紙、醫療費用收據廿二紙（均
    為影本）及診斷證明書一紙為證外，並為被告所不爭執，且經本院依職權調取本
    院九十一年度交易字第五五一號過失傷害刑事卷（含偵查卷）核閱無誤。是被告
    之過失傷害行為與原告所受傷害間，確有相當因果關係。
五、按因故意或過失，不法侵害他人之權利者，負損害賠償責任；不法侵害他人之身
    體或健康者，對於被害人因此增加生活上之需要時，應負損害賠償責任；不法侵
    害他人之身體、健康，被害人雖非財產上之損害，亦得請求賠償相當之金額，民
    法第一百八十四條第一項前段、第一百九十三條第一項、第一百九十五條第一項
    前段分別定有明文。本件車禍係因被告之過失致原告身體、健康受到傷害，並受
    有生活上之需要及精神上痛苦的損害，業如前述，被告依法自應負侵權行為損害
    賠償責任。
六、次按，損害之發生或擴大，被害人與有過失者，法院得減輕賠償金額，或免除之
    。前二項之規定，於被害人之代理人或使用人與有過失者，準用之，民法第二百
    十七條第一項、第三項固有明文。查本件原告搭乘訴外人吳文明所騎乘之機車，
    而擴大自己之活動範圍，雖係以訴外人吳文明為其使用人，被告並據為減輕賠償
    金額之抗辯。但查，本件車禍乃係被告駕駛自小客車沿臺中縣大安鄉○○村○○
    路自西向東行駛，行經龜殼路七十二號附近屬未劃標線、路寬僅五、八公尺之彎
    道時，未減速慢行作隨時停車之準備，且在未劃標線之道路靠左行駛，而以時速
    四十公里之速度撞及訴外人吳文明所駕駛之重型機車一節，業如前述。而依偵查
    卷附臺中縣警察局道路交通事故調查報告表所示事故現場圖及現場照片觀之，訴
    外人吳文明所騎乘之機車遭撞擊後在地上所產生之刮地痕與路邊之距離僅有一．
    一公尺，足見被告所駕駛之自小客車撞擊訴外人吳文明所駕駛之重型機車時，確
    有明顯靠左行駛之情事，始致訴外人吳文明所駕駛之重型機車無從閃避而發生車
    禍。加以復無其他證據足資認定訴外人吳文明駕駛重型機車行經事故現場有何其
    他過失情事，是被告此部分抗辯，核非可採。爰就原告所請求被告賠償之金額，
    分述如后：
    （一）醫療及增加生活上需要之費用部分：被告對原告所提出之醫療用品收據、
          醫療費用收據及診斷證明書為真正一節，並不爭執。原告訴請被告賠償必
          要之醫療及增加生活上需要之費用，固屬有據。惟查：
          １、其中屬於證明書之費用支出部分（即收據日期910521、910527、
              910701、910729、910826、910826、910923）：非為醫療目的而為支
              出，原告請求被告給付屬於證明書之費用支出，尚非有據。
          ２、其中屬於心臟內科就診之醫療費用支出部分（即收據日期910603、
              910729、911021）：查原告因被告上開過失行為而致受股骨下端開放
              性骨折合併血管損傷及骨頭缺失等傷害，原告於心臟內科就診部分，
              與被告上開過失傷害行為間，應無相當因果關係，其訴請被告給付屬
              於心臟內科就診之醫療費用支出部分，自非有據。
          ３、全民健康保險醫療給付部分：按保險制度旨在保護被保險人，非為減
              輕損害事故加害人之責任。保險給付請求權之發生，係以定有支付保
              險費之保險契約為基礎，與因侵權行為所生之損害賠償請求權並非出
              於同一原因。後者之損害賠償請求權，殊不因受領前者之保險給付而
              喪失，兩者除有保險法第五十三條關於代位行使之關係外，不生損益
              相抵問題，固經最高法院著有六十八年台上字四二號判例。惟該判例
              係針對保險法而為，旨在闡述保險人得代位行使被保險人對於加害人
              之損害賠償請求權時，被保險人即不得再向加害人請求損害賠償。尚
              難依該判例而謂除保險法第五十三條規定之情形外，縱保險法以外之
              法律有保險人得代位行使被保險人之權利之規定，被保險人於受領保
              險給付後，仍得向加害人請求損害賠償。次按，依保險法第一百三十
              五條準用第一百零三條規定，傷害保險之保險人固不得代位行使被保
              險人對於加害人之損害賠償請求權，惟全民健康保險法第八十二條規
              定：「保險對象因汽車交通事故，經本保險提供醫療給付者，本保險
              之保險人得向強制汽車責任保險之保險人代位請求該項給付。」全民
              健康保險法為保險法之特別法，依特別法優於普通法之原則，全民健
              康保險法第八十二條應優先於保險法第一百三十五條、第一百零三條
              之規定而為適用。從而全民健康保險之被保險人因汽車交通事故，經
              全民健康保險提供醫療給付者，全民健康保險之保險人自得向強制汽
              車責任保險之保險人代位請求該項給付。而依強制汽車責任保險法第
              三十條規定，於該範圍內，加害人或強制汽車責任保險之被保險人之
              損害賠償責任即因而解免，全民健康保險被保險人對於加害人之損害
              賠償請求權亦因而喪失（最高法院八十八年度台上字第三五三號、九
              十一年度台上字第一七四七號判決意旨參照）。是原告此部分主張，
              既因參加全民健康保險而獲得醫療給付，本件復係因汽車交通事故所
              生，揆諸上開說明，原告（全民健康保險被保險人）本得請求被告給
              付之醫療保險給付之權利，依全民健康保險法第八十二條之規定，應
              已移轉予全民健康保險之保險人即中央健康保險局。則原告另訴請被
              告給付全民健康保險醫療給付部分，亦無理由。
          ４、基上計算，本件原告所得請求被告賠償之醫療及增加生活上需要之費
              用，依原告所提出之收據計算，應以五萬二千八百六十三元為正當。
    （二）精神慰撫金部分：按精神慰撫金核給之標準，雖與財產上損害不同，然非
          不可斟酌雙方身分資力與加害程度，及其他各種情形核定相當之數額（最
          高法院五十一年台上字第二二三號判例參照）。查原告為三十五年二月八
          日出生，於九十一年五月八日車禍發生時，年齡五十六歲，有戶籍資料可
          參，其為家庭主婦，未就學，平常生活開支均由配偶供應，名下並無不動
          產；被告則為六十五年三月七日生，車禍發生時，年齡二十六歲，從事水
          果販售，名下亦無不動產等情，業據兩造分別陳明在卷，且為兩造所不爭
          執。本院審酌原告因本件車禍所受之股骨下端開放性骨折合併血管損傷及
          骨頭缺失等傷害之程度、就醫之次數，復原情形、兩造之學經歷、收入情
          形等身分地位、經濟狀況及被告侵權行為之過失程度等一切情狀，認原告
          所得請求被告賠償之精神慰撫金以五十萬元為適當，逾此範圍所為請求，
          則嫌過高，不應准許。
七、基上所述，原告因被告之過失傷害行為所得請求被告賠償之金額，計為五十五萬
    二千八百六十三元，扣除被告先前業已給付而為原告所不爭執之八萬元，則被告
    應再給付原告四十七萬二千八百六十三元。從而，原告本於侵權行為之法律關係
    ，訴請被告賠償一百零五萬九千一百九十二元，及自起訴狀繕本送達之翌日起至
    清償日止，按週年利率百分之五計算之利息，在四十七萬二千八百六十三元及自
    九十一年十一月六日（即起訴狀繕本送達之翌日）起至清償日止，按週年利率百
    分之五計算之利息範圍內，為有理由，爰予准許；逾此範圍所為請求，則屬無據
    ，應予駁回。
八、兩造分別陳明願供擔保，請求宣告假執行或免為假執行，就原告勝訴部份，經核
    均無不合，爰各酌定相當之擔保金額，併准許之；至原告敗訴部分，其假執行之
    聲請，因訴之駁回而失所附麗，應併駁回之。
九、本件事證已臻明確，兩造其餘攻擊防禦方法與舉證，核與判決結果無影響，爰不
    逐一論述，附此敘明。
十、據上論結：原告之訴一部為有理由，一部為無理由，依民事訴訟法第第七十九條
    但書、第三百九十條第二項、第三百九十二條，判決如主文。
中      華      民      國    九十二    年      三      月     十三     日
                                    臺灣臺中地方法院民事第三庭
~B法      官  林宗成
右為正本係照原本作成
如不服本判決，應於判決送達後二十日內，向本院提出上訴狀。
中      華      民      國    九十二    年      三      月     十三     日
~B法院書記官


司法院資訊處製作；財團法人民間司法改革基金會備份。
